【裁判字號】    98,上訴,223
【裁判日期】    980507
【裁判案由】    偽造有價證券等
【裁判全文】
臺灣高等法院臺南分院刑事判決         98年度上訴字第223號
上  訴  人  臺灣臺南地方法院檢察署檢察官
被      告  丙○○
被      告  丁○○
上二人共同
選任辯護人  裘佩恩律師
上列上訴人因被告等偽造有價證券等案件，不服臺灣臺南地方法
院九十六年度訴字第一六０六號中華民國九十七年十二月廿五日
第一審判決（起訴案號：臺灣臺南地方法院檢察署九十六年度偵
字第一０七六六、一四０八五號），提起上訴，本院判決如下：
    主  文
上訴駁回。
    理  由
壹、公訴意旨略以：
一、丙○○與丁○○為母女關係。丙○○自稱為黃老師，並在臺
    南市安南區○○○街13號開設神壇。丙○○與丁○○共同意
    圖為自己不法之所有，利用民眾趨吉避兇及在家庭、生活、
    事業上求取平安之人性弱點，對外佯稱可為人開運解厄，但
    需向其購買八仙彩改運，或需匯款幫忙消災解厄，而自民國
    （下同）八十八年九月廿一日起，分別向甲○○、乙○○佯
    稱渠等會家破人亡、事業不順等厄運，需向其購買八仙彩解
    厄、做祈福法會等，而陸續詐得如附表一、二所示之所示金
    額，丙○○及丁○○從中牟利達新臺幣（下同）八百萬一千
    七百八十七元。
二、丙○○復利用其在神壇「辦事」，可替人消災解厄為由，向
    甲○○佯稱需將甲○○所有之彰化商業銀行永康分行第00-0
    0000-000支票存款帳戶（下稱系爭支票帳戶）支票簿、印鑑
    交其保管，始能生意興隆、小孩平安，致甲○○不疑有他，
    交付上開彰化銀行支票簿及印鑑予丙○○保管。丙○○於取
    得上開支票簿及印鑑後，竟與丁○○共同基於偽造有價證券
    之犯意聯絡，自八十九年二月十八日至九十年十一月十六日
    間未經甲○○之同意，而部分由丁○○、部分由丙○○委由
    不知情之戊○○簽發並將甲○○之印鑑蓋印於如附表三所示
    之甲○○所有之彰化銀行支票三百五十紙，並持之交付予他
    人作為支付款項之用（有二百四十四張兌現，票款由丁○○
    存入，甲○○尚未受到損失）。嗣因彰化銀行通知甲○○該
    支票帳戶存款不足，甲○○始知上情。
三、因認被告丙○○、丁○○二人共犯刑法第三百三十九條第一
    項之詐欺取財及同法第二百零一條第一項之偽造有價證券罪
    嫌。
貳、程序方面：
一、關於公訴事實之確定：本件原起訴書附表三所載支票明細（
    即起訴書第17-27頁），辯護人核對後認為有誤，乃於原審
    以書狀提出勘誤明細（原審卷第一宗第183-184頁），經蒞
    庭公訴檢察官確認無訛後表示以勘誤結果作為更正後之起訴
    事實（原審卷第一宗第217頁、第二宗第81頁），故本件關
    於被告等被訴偽造有價證券之起訴事實，茲更正為判決附表
    三所列支票明細，合先敘明。
二、關於證據能力之判斷：
  (一)按被告以外之人於審判外之言詞或書面陳述，除法律有規定
    者外，不得作為證據。被告以外之人於偵查中向檢察官所為
    之陳述，除顯有不可信之情況者外，得為證據。被告以外之
    人於審判外之陳述，雖不符前四條之規定，而經當事人於審
    判程序同意作為證據，法院審酌該言詞陳述或書面陳述作成
    時之情況，認為適當者，亦得為證據。當事人、代理人或辯
    護人於法院調查證據時，知有第一百五十九條第一項不得為
    證據之情形，而未於言詞辯論終結前聲明異議者，視為有前
    項之同意，刑事訴訟法第一百五十九條第一項、第一百五十
    九條之一第二項、第一百五十九條之五分別定有明文。本件
    辯護人於九十八年三月十八日遞狀準備程序(一)主張：排除被
    告前案判決（即本院八十八年度上訴字第一一六一號刑事判
    決）審理中部分供述之證據能力及排除告訴人於審判外陳述
    之證據能力（本院卷第七一頁）。惟渠等於本院準備程序時
    ，對檢察官所提出之證據之證據能力均表示無意見（本院卷
    第六二頁），經本院評議結果認為被告於上開本院八十八年
    度上訴字第一一六一號刑事判決審理中之供述，係屬被告之
    自白且係在法官前所為之陳述，自有證據能力。至告訴人甲○○、乙○○既經原審以證人身份傳喚到庭並行使詰問權，
    容許被告行反詰問時，就陳述人先前不一致之陳述作為彈劾
    證據予以詰問，故上開告訴人於警詢時之陳述，仍得以之作
    為彈劾證據，而有證據能力。至其餘下列經引用之供述證據
    及非供述證據，既經檢察官及被告方面相互表示同意採為證
    據之意思（本院卷第六二頁），且無事實顯示係公務員因違
    法蒐證所取得之證據，本院審酌該等供述證據作成時之情況
    ，亦認為適於作為證據，依上開規定自應認為均有證據能力
    。
  (二)又我國刑事訴訟法係採實質的真實發見主義，法院應依職權
    調查證據，獨立認定事實。另按法院之裁判，乃法院就各個
    案件依調查證據結果本於自由心證而為之事實上與法律上之
    判斷，一般無拘束其他裁判之效力，其他案件未經直接調查
    自亦不得逕採為認定被告犯罪之證據（最高法院七十六年度
    台上字第四六０號、八０年度台上字第五一八號判決意旨參
    照）。斷無以同一被告過往曾經實施特定犯罪行為之前案紀
    錄，據以認定嗣後相類被訴事實之理。準此，刑事案件之裁
    判，不應受其他刑事案件之拘束，故他罪之裁判，僅足以供
    本罪之參考，法院仍應直接審理，發現真實。本件公訴人所
    舉被告丙○○前因宗教詐欺行為所涉刑事案件之判決書（即
    本院八十八年度上訴字第一一六一號判決，以下簡稱前宗教
    詐欺案），僅得證明該被告曾因上述判決所載之犯罪事實經
    論罪科刑，就此部分可認為具有證據能力。逾此範圍，與本
    件被訴事實即無關聯性可言，應認不具證據能力，不得據以
    認定被告丙○○有以同一方法詐欺告訴人等之事實至明。
、實體方面：
一、按犯罪事實應依證據認定之，無證據不得認定犯罪事實；不
    能證明被告犯罪者，應諭知無罪之判決，刑事訴訟法第一百
    五十四條第二項、第三百零一條第一項分別定有明文。而事
    實之認定，應憑證據，如未能發現相當證據，或證據不足以
    證明，自不能以推測或擬制之方法，為裁判基礎，且認定犯
    罪事實所憑之證據，雖不以直接證據為限，間接證據亦包括
    在內，然而無論直接證據或間接證據，其為訴訟上之證明，
    須於通常一般之人均不致有所懷疑，而得確信其為真實之程
    度者，始得據為有罪之認定，倘其證明尚未達到此一程度，
    而有合理懷疑存在，無從使事實審法院得有罪之確信時，即
    應諭知被告無罪之判決。又刑事訴訟法第一百六十一條已於
    九十一年二月八日修正公布，其第一項規定：檢察官就被告
    犯罪事實，應負舉證責任，並指出證明之方法。因此，檢察
    官對於起訴之犯罪事實，應負提出證據及說服之實質舉證責
    任。倘其所提出之證據，不足為被告有罪之積極證明，或其
    指出證明之方法，無從說服法院以形成被告有罪之心證，基
    於無罪推定之原則，自應為被告無罪判決之諭知。至告訴人
    之告訴，係以使被告受刑事訴追為目的，是其陳述是否與事
    實相符，仍應調查其他證據以資審認；被害人之陳述如無瑕
    疵，且就其他方面調查又與事實相符，固足採為科刑之基礎
    ，倘其陳述尚有瑕疵，而在未究明前，遽採為論罪科刑之根
    據，即難認為適法，最高法院分別著有四十年臺上字第八六
    號、七十六年臺上字第四九八六號、九十二年度臺上字第一
    二八號、五十二年臺上字第一三００號、六十一年臺上字第
    三０九九號判例可資參酌。
二、公訴人認為被告丙○○、丁○○二人涉有上述犯行，無非係
    以下列事證為其憑據：(1)告訴人甲○○、乙○○二人於警詢
    及檢察事務官詢問時之指訴；(2)被告丁○○偵查中供承簽發
    部分附表三所示支票；(3)證人戊○○證述伊係經由被告丙○○之交付而簽發部分附表三所示支票，並分由被告丙○○或
    丁○○蓋用告訴人甲○○之印鑑；(4)告訴人乙○○提出之上
    海商業儲蓄銀行、新莊民安郵局、日盛國際商業銀行、台灣
    中小企業銀行等帳戶之存摺內頁與跨行匯款申請書，用以證
    明告訴人乙○○匯款附表二所示金額之事實；(5)告訴人甲○○於偵查中提出之現金收支簿影本，資以證明該告訴人交付
    附表一所示款項；(6)附表三所示部分系爭支票帳戶支票影本
    與存根（俗稱票頭）、被告丙○○與案外人易國芳簽立之債
    務協議書、附表三所示系爭支票帳戶之支票影像光碟及系爭
    支票帳戶之資金往來明細等證據，憑以證明被告丙○○、丁○○盜開附表三所示支票，且以部分支票用以清償對案外人
    易國芳之債務，以及被告丁○○盜開支票之後存入款項之事
    實；(7)卷附臺灣銀行安南分行96年5月7日安南營字第096000
    17071號函，以之證明上述分行第000000000000號帳戶為被
    告丙○○之申辦，且告訴人乙○○因被告丙○○之詐騙而匯
    款至該帳戶之事實，等為其主要之論據。
三、訊據被告丙○○、丁○○固均坦承確曾收受告訴人甲○○、
    乙○○所交付如附表一、二所示部分金額，並由被告丁○○
    親自或委由公司會計戊○○簽發附表三所示支票等情不諱，
    惟均堅決否認有何詐欺或冒名簽發支票之情事，一致辯稱：
    伊等並未以宗教方式向告訴人等詐欺金錢，被告丙○○曾陸
    續向告訴人甲○○借款三百六十萬元以供旗發企業有限公司
    （以下簡稱旗發公司）營運之用，旗發公司於九十年九月廿
    日成立，當時股東有甲○○、丁○○、庚○○（丁○○之前
    夫），負責人（即董事）為己○○（甲○○之前夫），於丙○○入獄服刑期間，公司均委由甲○○與前夫己○○代為處
    理旗發公司事務，附表一所示款項在三百六十萬元額度之內
    ，應係告訴人甲○○入主旗發公司前後因營運所需而出借挹
    注公司之金額，逾此部分之金額伊等或旗發公司並未收受。
    又伊等與告訴人乙○○並無財務糾葛，附表二所示金額，恐
    係告訴人甲○○與乙○○之間之財務往來，蓋附表二所示之
    匯款，雖均匯入被告丙○○申請之帳戶，但該帳戶於匯款期
    間係由告訴人甲○○保管使用。至於被告丁○○自己或委由
    戊○○簽發附表三所示彰銀永康分行支票，係獲得告訴人甲○○之授權而簽發，並非冒名盜用甲○○之發票等語。
四、經查：
  (一)被告丙○○、丁○○二人曾以上開臺灣銀行安南分行第0000
    00000000號帳戶收受告訴人乙○○所匯如附表二所示款項，
    及如附表三所示支票分由被告丁○○及旗發公司會計戊○○
    簽發等情，業經告訴人甲○○及乙○○於警詢及原審審理時
    到庭指訴明確，且為被告二人所不爭執，並經證人戊○○於
    偵查中到庭證述無訛（原審卷第一八六頁至第一九九頁），
    復有告訴人乙○○提出之各該銀行與郵局等帳戶之存摺內頁
    與跨行匯款申請書、如附表三所示部分系爭支票帳戶、支票
    影本、票頭與資金往來明細、被告丙○○與案外人易國芳簽
    立之債務協議書及臺灣銀行安南分行九十六年五月七日安南
    營字第09600017071號函在卷可佐（警卷第一五六至一八八
    頁；核交字第七九二號卷第一宗第一六五頁至第一九三頁、
    第二二０頁至第二三四頁；第二宗第十六頁至一一七頁），
    足見上情屬實，應可認定。
  (二)其次，就被告二人施用詐術騙財犯行部分：
  1.被告二人上開犯行除告訴人甲○○、乙○○二人上開警詢及
    檢察事務官詢問筆錄之指訴外，並無其他證據足資證明。至
    告訴人甲○○於偵查中提出之現金收支簿（核交字第七九二
    號卷第二宗第十七至廿頁），依證人即告訴人甲○○於原審
    審理時以書狀陳稱：該現金收支簿（核交字第七九二號卷第
    二宗第十七至廿頁，原本附於原審卷第三宗第五一頁證物袋
    ），係依據「另一份記帳資料原本轉謄」等語明確（原審卷
    第三宗第二頁，該記帳資料原本附於原審卷第三宗第五二頁
    證物袋）。準此，則該現金收支簿顯非依時序記載之原始紀
    錄，而係告訴人甲○○臨訟製作之書面資料，為其一己之書
    面陳述，自視同告訴人指訴無異。揆諸最高法院五十二年度
    臺上字第一三００號判例所揭櫫之告訴人之告訴，係以使被
    告受刑事訴追為目的，是其陳述是否與事實相符，仍應調查
    其他證據以資審認之證據取捨標準之意旨，本件公訴人於起
    訴之時，已乏充分之證據證明被告二人上開犯行甚明。
  2.公訴檢察官起訴後，另以告訴人乙○○於警詢中提出之名片
    （警卷第十七之一頁）及前宗教詐欺案判決書一份（核交字
    第七九二號卷第一宗第四四至四五頁）為證。惟觀之上開名
    片，正面印有「早上八點有在見客．行醫救世24小時．黃老
    師（及地址電話）」、背面印有「指點迷津．疑難雜症」等
    語，依地址電話所示，固確係被告丙○○所印製交付他人無
    誤。然證人即告訴人乙○○自陳伊於八十九年間即認識被告
    丙○○（原審卷第三宗第一一九頁證人乙○○之證詞），則
    依名片之遞交乃在於自我介紹及推銷，故依一般名片使用之
    常理，被告丙○○理應係甫認識告訴人乙○○之時交付該紙
    名片。而被告丙○○則係九十年十二月十七日因前宗教詐欺
    案入監執行，有臺灣臺南監獄臺南分監九十一年十一月廿九
    日出具之出監證明書一紙在卷足參（原審卷第一宗第五０頁
    ），依時序可推知該紙名片應係被告丙○○入監前所印製，
    是該紙名片雖可證明被告丙○○曾以宗教迷信或自詡具有特
    殊能力向外宣傳包攬，但不能排除係在前宗教詐欺案判決前
    所印製散發之可能，尚難僅以該紙名片遽以認定被告丙○○
    即持該紙名片詐欺告訴人甲○○及乙○○至明。至前宗教詐
    欺案判決書僅得證明該被告丙○○曾因上述判決所載之犯罪
    事實經論罪科刑，不得據以認定被告丙○○服刑出獄後有以
    同一方法詐欺告訴人自明，業如前述。何況倘係宗教詐欺案
    ，印證上開本院八十八年度上訴字第一一六一號刑事判決所
    示，被害人多達六人，而本件告訴人所指述長達如附表一、
    二所示時間，其被害人卻僅只告訴人二人而已，顯與常情不
    符。
  3.其次，就被告丙○○以宗教方式行騙詐財之經過，證人即告
    訴人甲○○證稱：「我透過我朋友介紹，他說他認識一位老
    師很厲害，叫武則天武媚娘，做什麼事情，去到他那邊就能
    家庭平安順遂，我朋友打電話跟我說他有請教這位老師，說
    如果我沒有去老師那邊，我七年內全家會死光，只剩下我一
    個人，我當時身心懼怕，我才去的」（原審卷第二宗第一一
    五頁）、「（丙○○是說她有什麼法力，他會不會起乩、看
    相、看風水，還是能預知未來？）他說他有天眼。（她有無
    起乩或是誰來附身？）好像沒有看過。（她就是隨便講，你
    們就要聽，她就是代表她講的神明？）對。（丙○○何時是
    正常人，何時是神明附身，你怎麼判斷？）她說她24小時都
    是武則天」云云（原審卷第二宗第一七九至一八０頁）；證
    人即告訴人乙○○於原審審理時則證稱：「因為我問黃老師
    的時候，他說我在短期內會自殺，如果我不去處理，我會跨
    不過去，會自殺」、「她自稱是武媚娘武則天投胎，一手掌
    握天下的黃老師」、「當時我也很無助、很怕，因為當時我
    不是很順利，再加上她這樣嚇我，當下我也是會怕，她說不
    快點處理，我很快就會出事情」、「她說要花錢消災，要拿
    錢給他去買八仙彩來消災、改運」等語（原審卷第三宗第一
    二０至一二一頁）。然：
  (1)依告訴人甲○○所供，其現年四十五歲，自十八歲時起畢業
    離校投入職場，先前曾擔任作業員、採購助理、業務助理（
    原審卷第二宗第一七六至一七八頁），並有後述事證（詳後
    ）足認其於前夫己○○擔任旗發公司負責人期間（九十年九
    月廿日至九十二年四月廿二日之間），實際掌管旗發公司財
    務事宜；而告訴人乙○○係專科畢業，畢業後投入職場上班
    從事「會計兼畫圖」之工作（原審卷第三宗第一四六至一四
    八頁）。其二人均非全無社會經驗與學識之人，且依起訴事
    實以觀，其等均有調度交付數百萬元現金之財力與經驗，若
    被告丙○○僅以其等指訴之上述方式施詐，即足以使上開告
    訴人等陷於錯誤長達四、五年間陸續各交付四百餘萬元，殊
    與一般人通常生活經驗相悖，已難遽信。況依附表一、二所
    載明細，告訴人甲○○、乙○○均曾有在同一日內多次交付
    匯兌款項或僅只匯款二、三百元等情形，核與該等告訴人所
    述被詐欺之過程情形相悖。再參之告訴人甲○○於偵查中指
    稱：伊於90年9月間已然發現被告丁○○等人盜開附表三所
    示支票（核交字第七九二號卷第一宗第十一頁）。倘若無訛
    ，依理告訴人甲○○自該時起即應對被告丁○○及其母丙○○有一定程度之懷疑與警覺，然其仍宣稱伊自九十年十月間
    起猶繼續交付附表一編號32至119號所示總計364萬3495元之
    款項予被告丙○○，前後對照，實令人對其指述之情節是否
    可採存疑！
  (2)又告訴人甲○○於九十五年四月七日第一次警詢中僅提及被
    告丙○○積欠伊三百六十萬元，此部分為被告丙○○所不爭
    執（本院卷第六三頁），惟其並未提及被告等以宗教方式另
    詐騙之金額（四百六十餘萬元）一事。以「受詐四百六十餘
    萬元」，不論金額、情節以及內心負面感受而言，顯然較「
    出借三百六十萬元未獲清償」深刻而強烈，豈有於申告時僅
    記得情節較輕之出借三百六十萬元未獲清償一事，而忽略受
    詐騙四百六十餘萬元金額之理。至告訴人甲○○於原審審理
    時就此而陳稱「當時我只記得她欠我錢‧‧並沒有想到他騙
    我那些錢也要寫」云云（原審卷第二宗第一四七頁），更屬
    無稽而不足取。
  (3)再依告訴人甲○○所述，被告丙○○於大致相同之期間「另
    」陸續向告訴人甲○○「借款」三百六十萬元（自九十五年
    四月起每月清償十萬元，至九十八年四月卅日已清償完畢）
    乙節，為被告丙○○所不爭執，並提出甲○○已簽名捺指印
    之債務切結書一分為憑（原審卷第一宗第四九頁），依此被
    告丙○○既需告貸之客觀事實，已足使告訴人甲○○知悉該
    被告並非「具有天眼」、「24小時均為具有神通之武則天」
    ，否則豈會淪此境地。何況被告丙○○復於九十五年間書立
    「汽車使用權讓渡書」及「債務清償切結書」（核交字第七
    九二號卷第一宗第廿九至卅頁），約定被告丙○○將其子價
    值一百卅八萬元之日產汽車讓渡予告訴人甲○○抵償債務，
    並按月清償告訴人甲○○十五萬元（其後因無法清償再簽上
    開債務切結書，變更為每月清償十萬元）。顯見告訴人甲○○對被告丙○○積極從事債權確保與實現之舉措，此等情形
    ，應屬地位對等之債權人與債務人間互動模式，而非本於宗
    教活動之恭敬信徒對待具有特殊解惑能力的「老師」常見的
    對待方法。
  (4)另印證之證人即告訴人乙○○於辯護人詰以：「除了電話以
    外，你也沒有去現場看過，都是用電話聯絡？」之問題時，
    係答以「對」，其後又改稱偶而會去電被告丙○○請求指點
    迷津，但大部分均係丙○○主動來電要求匯款等語（原審卷
    第三宗第一四一頁、一五八至一六０頁）。關於親自往訪被
    告丙○○之次數，告訴人乙○○係陳述並非每半年均會前往
    探訪，但每年會去一次，在第一次匯款之前，伊去被告丙○○住處一、二次云云（原審卷第三宗第一五七頁）。復證稱
    係自外公處得悉被告丙○○「很厲害」，因而接觸被告丙○○，附表二所示受詐騙而匯款期間，伊均未曾詢問外公或舅
    媽甲○○，亦未作必要之查證云云（原審卷第三宗第一六三
    至一六四頁），迥異於一般求助於宗教「先知」多經常請示
    以求指點迷津之情況，自難憑信。
  (5)至告訴人甲○○雖提及被告丙○○在其住所即台南市安南區
    ○○○街13號2樓有開設神壇，其內擺設情形為「全部都是
    用很多的金紙堆積起來，擺放很多八仙彩」、「她裡面有兩
    個香油錢的箱子」等情（原審卷第二宗第一一六頁、第一四
    三頁）；告訴人乙○○則描述：「我去的時候有看到金紙、
    八仙彩、放生的魚缸、神明」、「（金紙）有些放在地上，
    有些放在桌上.... （數量）差不多。她（被告丙○○）都
    一箱一箱堆起來放在桌上或地上，堆起來」等語（原審卷第
    三宗第一二０至一二一頁）。然證人即告訴人甲○○之前夫
    己○○（旗發公司第一任負責人）則證述上述地址之情形為
    ：鐵工廠在下面，2樓上有蓋半層樓，上面有蓋鐵皮屋2層，
    丙○○的房間在裡面，外面有自己的辦公桌，其內並無祀奉
    神明，亦無神壇，八仙彩有掛一、兩張，其它的像我們外面
    購買回來尚未開啟並折成一層一層的，數量不多，伊看過只
    有兩、三捆而已（大概十公分高），並沒有滿屋子都是八仙
    彩之情形。伊在鐵皮屋上面有看到幾捆金紙，但數量很少，
    頂多集中起來像一個菜籃而已等情明白（原審卷第二宗第二
    一四至二一五頁）。核與告訴人甲○○及乙○○所證情況不
    相符合，且警方於九十五年六月九日至現場勘查結果，亦未
    發現有開設神壇或前述裝置之情形，有台南巿警察局第三分
    局交辦單及現場照片二張在卷可參（警卷第廿二頁至廿三頁
    ），故告訴人甲○○及乙○○上開所證，自難遽採。
  (6)綜稽告訴人甲○○與乙○○前揭受詐情節之指述，顯逸乎常
    人之生活經驗，核難憑信。
  4.又被告丙○○因前宗教詐欺案，自九十年十二月十七日入監
    執行至九十一年十一月廿九日出監，有臺灣臺南監獄臺南分
    監出監證明書（原審卷第一宗第五０頁）及臺灣高等法院被
    告全國前案紀錄表各一份可按。然告訴人甲○○仍在被告丙○○入監前一週即九十年十二月十日及同年十二月十七日各
    交付七萬元及一百十八萬元予被告丙○○（如附表一編號32
    、33）；又在被告丙○○入監服刑時期，仍分別於九十一年
    三月四日當日交付被告丙○○五百四十元及一萬八千元等二
    筆款項（如附表一編號36、37）。告訴人乙○○亦於九十年
    十二月十七日被告丙○○入監當日匯款六百二十元（如附表
    二之二編號8）、並於被告丙○○入監期間之九十一年一月
    八日起至同年十月廿九日以上海商業銀行匯款五萬五千九百
    廿元（如附表二之三編號19至45）、再於九十年十二月廿五
    日至九十一年三月十五日三度經由郵局匯款三百九十元予被
    告丙○○（如附表二之四編號11、12）。就依，告訴人甲○○及乙○○均陳稱該等款項均係透過被告丁○○通知伊等「
    把錢投到箱子裡面」或「匯款」等語（原審卷第二宗第一一
    七頁、第三宗第一二七頁）。但：
  (1)告訴人甲○○於原審審理時證述：被告丙○○於入監前有告
    訴伊因遭親戚以申告詐欺方式陷害而判刑入監，而被告丙○○在監期間，伊亦透過被告丁○○而知曉丙○○係因為「八
    仙彩之詐欺案件」而入監服刑等語（原審卷第二宗第一七二
    、一七四頁）。核與證人即甲○○之前夫己○○所證：被告
    丙○○入監執行前，伊聽聞告訴人甲○○及其他旗發公司員
    工之告知而得悉被告丙○○係因為與宗教有關之案件而入監
    執行，被告丙○○亦因此於入監前請託伊於執行期間代為幫
    忙經營其所開設之公司，故而將公司改名為旗發公司等語一
    致（原審卷第二宗第二一七至二一九頁）。準此，足見告訴
    人甲○○於被告丙○○因前宗教詐欺案入監前，已知悉該被
    告入監之案由與大概原因甚明。
  (2)告訴人甲○○證稱：乙○○係伊介紹給被告丙○○認識等語
    （原審卷第二宗第一二八頁）。衡情，倘告訴人乙○○與被
    告丙○○二人之間若生嫌隙、誤會或起疑，告訴人乙○○必
    先知會告訴人甲○○或向其徵詢。故告訴人乙○○證述：伊
    發現多年依被告丙○○之囑而匯款，人生境遇竟然愈顯不順
    ，且當時丙○○搬家，伊始致電詢問舅媽甲○○等語（原審
    卷第三宗第一五一至一五二頁）。就「致電詢問告訴人甲○○有關被告丙○○情形」之部分，應屬可信。至告訴人乙○○言稱受被告丙○○欺騙數年匯款金額逾百萬之數，均未詢
    問告訴人甲○○，及至提出告訴前始致電甲○○之部分，則
    與常理相悖而難採信。參以告訴人甲○○、乙○○二人間係
    舅母甥女關係，誼屬至親，復於大致相同時段分別交付或匯
    兌高額款項予被告丙○○，足認其等對於被告丙○○之情況
    必互通訊息。其等均陳稱受詐騙過程未相互聯絡探詢云云，
    與常理有違，應不足取。據此，告訴人甲○○既事前知悉被
    告丙○○入監之原因，且非屬短期（將近一年），告訴人乙○○必無不知之理，其證稱不知被告丙○○入監情事，自無
    可採。從而，告訴人甲○○、乙○○既知被告丙○○係因宗
    教詐財案入監，理應保持相當之警覺，但仍於被告丙○○入
    監前後繼續交付或匯兌上述高額款項，顯難索解。
  (3)告訴人乙○○又證稱伊與舅媽甲○○並無金錢往來等語（原
    審卷第三宗第一六七頁），然據告訴人甲○○製作之上開旗
    發公司記帳資料中，有一紙其內載明92年5至9月間疑似收發
    文件資料，其上列有「乙○○、台北縣樹林市○○路532 號
    ．支票」之紀錄（原審卷第一宗第七九頁）。顯見告訴人乙○○之地址出現在旗發公司內部記帳資料，並敘明「支票」
    二字，足以證明告訴人乙○○與旗發公司之間，存有票據資
    金往來之情形。是被告辯稱告訴人乙○○可能係應告訴人甲○○之要求而匯款至臺灣銀行安南分行第000000000000號帳
    戶（戶名：丙○○），即屬有可能而非子虛。
  5.末按告訴人甲○○於原審審理時提出之記帳資料原本（附於
    原審卷第三宗第五二頁證物袋，其關於記帳內容部分乃原審
    之編頁），幾乎每個年度都存有諸多支付日期在後但記載於
    前之情形，例如89年2月13、3月17日、8月6日之支出紀錄記
    載於同年2月7日、3月16日及8月5日之前（即同一頁次的上
    方，下同，見第十六頁）、89年9月15日之二筆紀錄記載於
    同年9月21日之前（第十五頁）、90年10月31日之紀錄填於
    同年月26日之前（第八頁）、91年3月間之記錄填載於90年1
    2月及11月份記錄之間（第七頁）、90年11月26日之紀錄填
    載於同年10月之前（第七頁，以下不再細述）等等。且該記
    帳資料所載內容幾乎全部均係與告訴人甲○○所指與被告丙○○宗教詐欺有關之資金支出情形，而無其他生活或業務事
    項之支出。自形式上觀察，上開所謂之「記帳資料原本」，
    並非告訴人甲○○記載平日全部支出之紀錄，且其中第四、
    十一至十四、十六頁之時段多月紀錄係以相同筆墨同一字跡
    而為記載，復與一般人「依時序記錄支出金額」之慣常記載
    方法不符，足徵該本資料存有告訴人甲○○臨訟製作以佐其
    指訴之高度風險，不能率爾據為對被告等人不利判斷之依據
    。
  6.綜上所述，尚乏證據足以證明被告二人曾以上開言詞向被告
    二人詐騙告訴人二人如附表一、二所示之金錢。
  (三)就被告二人偽造有價證券犯行部分：
  1.就被告二人簽發附表三所示支票是否被告等人未經授權等爭
    點事實，除告訴人甲○○、乙○○二人上開警詢及檢察事務
    官詢問筆錄之指訴外，並無其他證據足資證明。而告訴人甲○○於原審審理時到庭作證時，亦承認於被告丙○○因前案
    入監服刑之期間，曾託請伊與前夫己○○代為處理旗發公司
    事務乙節，惟強調己○○僅是掛名總經理而已，實際上伊等
    並未擔任何等職務，且伊沒有管理帳目，被告丙○○並未將
    其所申請之台灣銀行安南分行000000000000帳戶存褶交伊使
    用云云（原審卷第二宗第一一九、一二九頁）。然稽之：
  (1)告訴人甲○○於原審審理時另證稱：「剛成立旗發（公司）
    的時候，錢是我們拿出來的」等語（原審卷第二宗第一五０
    頁），足見告訴人甲○○確有與被告等共同出資經營旗發公
    司無訛。倘若上開旗發公司係其出資成立乙節屬實，則其於
    被告丙○○入監服刑期間仍就公司業務未加聞問，實與常理
    有違。何況告訴人甲○○於九十二年六月間係承辦旗發公司
    員工勞保加保業務乙情，亦經其於原審審理時證述無訛（原
    審卷第二宗第一五三頁），並有勞工保險局檢送該公司九十
    二年六月間勞工保險加保申報表二紙在卷可稽（原審卷第一
    宗第一０九至一一０頁）。顯見其並非僅係掛名未參與公司
    事務之人。
  (2)其次，卷附旗發公司手寫及打字記帳資料與九十二年度綜合
    所得稅結算申報書影本（原審卷第一宗第五二至八九頁），
    告訴人甲○○於審理時證明係其書寫（原審卷第二宗第一二
    九頁）。上述公司記帳資料內逐一記載旗發公司應付與應收
    帳款、未兌現票據金額、庶務費用、逐月之業績報表、進項
    發票明細、所屬員工勞健保支出明細，且逐月業績報表上詳
    細記錄各家客戶每個營業日之銷售金額，部分並記載有「製
    表：甲○○」之字樣，顯然係由其製作以供公司內部營運及
    財務管理所用之報表，而非「僅供己一人閱覽之內帳」，故
    告訴人甲○○諉稱：該等記帳資料乃「自己做給自己看的內
    帳」云云，顯難採信。依上述書證，堪信證人即被告丁○○
    之前夫庚○○（旗發公司之第三任負責人）於原審審理時所
    證：「旗發公司設立之後是由告訴人甲○○管帳」之證詞與
    事實相符（原審卷第二宗第二八八頁。又旗發公司係於九十
    年九月廿日核准設立，設立時首任負責人為告訴人甲○○之
    前夫己○○；告訴人甲○○、被告丁○○及其夫庚○○均列
    為股東；嗣於九十二年四月廿二日改為被告丁○○擔任負責
    人，己○○不再列為董事或股東，告訴人甲○○仍為股東；
    九十五年七月廿六日負責人再變更為庚○○，告訴人甲○○
    亦退出股東名單，核交字第七九二號卷第一宗第十三、廿二
    至廿七、卅七至四一頁經濟部公司基本資料查詢列印單及旗
    發公司變更登記表影本）。
  (3)又證人戊○○自九十一年九月間起任職於旗發公司，有該公
    司九十一年九月間勞工保險加保申報表在卷可查（原審卷第
    一宗第一二０頁）。該證人於原審審理時到庭詰證稱：任職
    旗發公司期間之老闆係告訴人甲○○及其前夫己○○，因為
    「我是領她的薪水」，而相較於被告丙○○，告訴人甲○○
    當老闆時對旗發公司之支出及進項業務之熟稔度，兩人都差
    不多等語（原審卷第二宗第一八八、一九一頁）。核與卷附
    勞工保險加保申報表顯示自九十一年九月間起因其子（蔡文
    隆）任職於旗發公司而參加該公司勞保之證人辛○○所證：
    老闆是己○○、老闆娘是甲○○，伊兒子蔡文隆都是向甲○○領薪水之證述（原審卷第二宗第二六六至二六七頁），就
    「告訴人甲○○實際參與旗發公司管理事宜」乙情，俱與前
    述證人庚○○所證相符。
  (4)據此，足認告訴人甲○○於旗發公司成立之初，確曾參與該
    公司之實際經營與內部管理，其所陳未參與公司事務云云，
    顯與卷存事證不符，益徵本件不能僅憑其陳述率而認定被告
    二人犯罪。
  2.又被告丙○○因前宗教詐欺案，自九十年十二月十七日入監
    執行至九十一年十一月廿九日出監，業如上述。而告訴人甲○○仍在被告丙○○入監前一週及入監服刑期間分別交付款
    項（如附表一編號32、33、36、37）；告訴人乙○○亦同（
    如附表二之二編號8、附表二之三編號19至45、如附表二之
    四編號11、12），亦如上述。就此，告訴人甲○○及乙○○
    均陳稱該等款項均係透過被告丁○○通知伊等「把錢投到箱
    子裡面」或「匯款」等語（原審卷第二宗第一一七頁、第三
    宗第一二七頁）。但依前所述，告訴人甲○○於被告丙○○
    因前宗教詐欺案入監前，已知悉該被告入監之案由與大概原
    因，且其與告訴人乙○○對於被告丙○○之情況互通訊息。
    則告訴人二人既事前知悉被告丙○○入監之原因，且非屬短
    期（將近一年），其證稱不知被告丙○○入監情事，自無可
    採。從而，被告丙○○辯稱該等金額均非施詐而係借款支應
    旗發公司所用，即非全無憑據。
  3.另據告訴人甲○○指述被告丙○○、丁○○得以持有系爭支
    票帳戶存摺及印鑑之原因乃：「在89年，本來她（丙○○）
    是叫我去請票，之後又叫我票、印鑑放在她那邊，她要壓著
    ，這樣我家人才不會死掉，我公司才不會倒閉」，丙○○並
    沒有說該等支票是要供旗發公司使用，伊不知該等支票曾經
    被使用、亦未授權被告等人簽發。伊係在上開支票即將發生
    退票情事之前，始獲得銀行通知存款不足云云（原審卷第二
    宗第一二０至一二一、一三八頁），但查：
  (1)系爭支票帳戶係自八十八年六月十日開戶，九十年十一月十
    六日結清，同年十一月廿三日被列為拒絕往來戶，其間共領
    出三百五十張支票，有彰化銀行永康分行95年10月14日彰永
    康字第1786號函及帳戶資料查詢明細表末頁在卷可按（核交
    第七九二號卷第一宗第八０頁、原審卷第一宗第一七五頁）
    ，告訴人復於偵查中供稱九十年間即已知悉該帳戶支票已經
    簽發使用亦如前述，其遲至四年後之九十五年四月七日始行
    向警方提出告訴，顯然不合於常情。
  (2)又告訴人甲○○於偵查中所提出系爭支票帳戶票頭（核交字
    第七九二號卷第一宗第九五至一０七頁，原本附原審卷第三
    宗第五０頁證物袋），乃被告丁○○所交付乙節，已據告訴
    人甲○○於審理中證述明確（原審卷第二宗第一六八頁）。
    經核該等票頭均詳載開票日期、金額以及受款人姓名，如被
    告等人確係盜用告訴人甲○○之支票，豈有如此詳盡記載並
    再將之交付予甲○○之可能。而告訴人甲○○於審理時亦證
    述：附表三所示已經簽發之支票，多係被告等人將票款存入
    系爭支票帳戶以供兌領票款，亦無其他持票人向其追索票款
    等語（原審卷第二宗第一四八頁、一六九頁）。足認被告丁○○等簽發附表三所示支票後，均依前述票頭之詳盡紀錄而
    於票載發票日適時存入款項以供執票人提示取款，並未以盜
    開支票而謀取不法利益，如此即難認為該等被告存有盜開支
    票之犯罪動機。況且被告丙○○曾在部分附表三所示支票後
    背書其簽名，或以其經營之有聯企業社名義背書（核交字第
    七九二號卷第一宗第六四、六八、七０、七七、八三至八六
    頁），此情亦與盜開他人支票理應多方遮掩犯罪情狀，以避
    免留下犯罪事證之常情不相符合。
  (3)另附表三所示系爭支票帳戶支票中，共有卅三紙、面額共計
    一百五十二萬六千一百四十八元之支票係告訴人甲○○所親
    自簽發（如本判決附表三上註記有★號部分），發票日則係
    自八十九年二月十八日起至被列為拒絕往來戶前半月之九十
    年十一月五日等情，業據告訴人甲○○於審理時檢視支票照
    片後供認在卷（原審卷第二宗第一三七頁，支票照片附於原
    審卷第一宗第二三六至三０一頁），顯見告訴人甲○○自系
    爭支票帳戶申用之初至結清之前，均有簽發使用該帳戶支票
    至明，其初始陳稱自己「不知支票已遭盜用」云云，顯屬無
    稽。又其指稱被告等偽造支票之時間係自八十九年二月十八
    日起至九十年十一月十六日止云云，二相對照亦有矛盾。告
    訴人甲○○嗣後改稱：該等支票乃被告丙○○要求伊簽發後
    放置被告丙○○處所，否則家庭成員會發生不測、家族公司
    會因而倒閉，伊不知簽發後支票會遭流通使用云云（原審卷
    第二宗第一三七頁），同難採信。又附表三第一頁標示★號
    之告訴人甲○○所簽發之支票，其發票日均係旗發公司設立
    之前，故公訴人於原審論告意旨及上訴意旨均提及被告方面
    並未提出告訴人甲○○於旗發公司設立前有授權使用附表三
    所示支票之「積極有力證據」云云，顯與卷存事證即有未合
    ，併予指明。
  (4)再依上述告訴人甲○○確認係其簽發之支票，依票號所示，
    顯然分屬二本以上不同之支票簿，告訴人甲○○供稱不知第
    一本支票使用完畢之後有再次申領支票簿情事，亦無從信實
    。又告訴人甲○○自九十年三月十二日至同年七月二日期間
    ，六度填寫送款簿，共存入十九萬一千元至系爭支票帳戶內
    以供執票人提示領款之事實，有系爭支票帳戶送款簿照片六
    幀在卷可按，並經告訴人甲○○確認無訛（原審卷第二宗第
    六六至六八頁、一三九頁），足認系爭支票帳戶之支票，並
    非如告訴人甲○○所稱「開戶後即交付被告丙○○而未加聞
    問」。又證人即曾在旗發公司任職會計之戊○○於偵查中證
    稱：告訴人甲○○自己將支票拿給被告丙○○，甲○○應該
    知道伊以其支票開票，但伊都是跟丙○○拿支票（核交字第
    七九二號卷第一宗第一五八頁）；於原審審理時證述：在被
    告丙○○之有聯企業社改名為旗發公司之前，伊簽發系爭支
    票帳戶支票之時，告訴人甲○○並未在場，伊不知甲○○是
    否知悉伊簽發該帳戶支票。但公司改名為旗發公司且甲○○
    擔任老闆期間，甲○○知道旗發公司之支出款項係用該帳戶
    的支票支付，因為都是甲○○交給伊簽發，旗發公司負責人
    從己○○變更為別人之後，甲○○就不再拿該帳戶支票交伊
    簽發等語明確（原審卷第二宗第一八九、一九一、一九三至
    一九六、一九八頁）。證人己○○證稱：伊參與旗發公司經
    營過程，印象中旗發公司應該有使用過告訴人甲○○之支票
    ..... 告訴人甲○○所申請的彰化銀行支票（按即係系爭支
    票帳戶）跳票之後，伊曾詢問甲○○誰在使用，甲○○說是
    她和丙○○共同使用，但詳情伊不清楚..... 據伊所瞭解，
    甲○○有票給丙○○用等語（原審卷第二宗第二０八至二０
    九頁）。證人庚○○證陳：在旗發公司經營期間，公司曾經
    使用告訴人甲○○之支票，「因為當時旗發的時候，他們經
    營一定要用到他們的票」，當時旗發公司及甲○○之支票都
    在使用，開票有時候是被告丁○○、有時候是會計、有時候
    是甲○○本人簽發。在旗發公司設立之前，即有聯公司經營
    的末期，亦曾使用甲○○的支票，「因為當時要周轉要跟她
    借票，已經要轉旗發，他們有意思要成立旗發，有一些債務
    之前他們都有商量好，該給別人就要給，當時沒有票，所以
    用甲○○的票」等語（原審卷第二宗第二九五至二九七頁）
    。互核上揭證人所證，足見系爭支票帳戶於旗發公司成立之
    前、後，均曾經告訴人甲○○之授權以供旗發公司或其前身
    有聯企業社業務上使用甚明。告訴人甲○○事後反悔而否認
    上開授權，自無足採。
  (5)綜上事證，被告丁○○等人係經告訴人甲○○之授權，而簽
    發附表三所示支票，至為灼然。至被告方面所舉證人辛○○
    ，雖曾證述知悉被告丙○○有使用告訴人甲○○之支票云云
    ，但其所證知悉原因僅泛稱「因為我都在那邊吃飯」、「他
    們在講話時，多少會聽到一些」、「（他們在講什麼？）這
    麼久的事情，我也不太會講」，並陳稱「我是不知道是拿誰
    的票，我只看到甲○○從我面前走過去，我有看到他手裡拿
    著一本支票，票是誰的，我不知道」等語（原審卷第二宗第
    二七０頁），參以該證人辛○○於原審接受詰問時明顯偏頗
    於被告丙○○之傾向，故證人辛○○上開供述，尚難據為有
    利於被告丙○○等之證據，附此敘明。
五、綜上所述，本件公訴人所舉之證據均無充分證據足以證明被
    告二人涉有詐欺及盜開附表三所示支票之行為。而依卷內調
    查證據所得，已足以確認告訴人甲○○、乙○○所為不利於
    被告等人之指訴，若非悖於經驗法則而難憑採，即屬已獲證
    明與事實不符。而被告方面之辯解，均有相當之事證足以認
    定存有高度可能信。此外，復查無其他積極證據可資認定認
    被告等二人涉有上開犯行，自應諭知被告二人無罪。原審為
    被告二人無罪之判決，認事用法，自無違誤。檢察官上訴意
    旨仍以上揭理由，認原判決認定事實及適用法律違誤，指摘
    原判決不當，為無理由，應予駁回。
據上論結，應依刑事訴訟法第三百六十八條，判決如主文。
本案經檢察官劉得鉦到庭執行職務。
中    華    民    國    98    年    5     月    7     日
                  刑事第六庭    審判長法  官    董武全
                                      法  官    杭起鶴
                                      法  官    沈揚仁
以上正本證明與原本無異。
檢察官如不服本判決應於收受本判決後十日內向本院提出上訴書
，其未敘述上訴理由者並得於提起上訴後十日內向本院補提理由
書。
本件被告不得上訴。
                                      書記官    廖文靜
中    華    民    國    98    年    5     月    8     日


司法院資訊處製作；財團法人民間司法改革基金會備份。
